【裁判字號】    98,易,16
【裁判日期】    980309
【裁判案由】    恐嚇取財
【裁判全文】
臺灣臺中地方法院刑事判決                98年度易字第16號
公  訴  人  臺灣臺中地方法院檢察署檢察官
被      告  乙○○
上列被告因恐嚇取財案件，經檢察官提起公訴（九十七年度偵字
第一八０九六號、第二五八九０號），本院判決如下：
    主    文
乙○○幫助意圖為自己不法之所有，以恐嚇使人將本人之物交付
，處有期徒刑伍月，如易科罰金，以新臺幣壹仟元折算壹日。
    犯罪事實
一、乙○○明知個人在金融機構帳戶之存摺、金融卡等帳戶資料
    係供自己使用之重要理財工具，關係個人財產、信用之表徵
    ，且可預見存摺、金融卡及其密碼資料如交予他人使用，而
    未加以闡明正常用途，極易被利用為與財產有關之犯罪工具
    ，竟仍不顧他人可能遭受財產上損害之危險，而基於縱若其
    金融機構之帳戶資料被利用作為恐嚇取財之用，亦不違背其
    本意之幫助犯意，於民國九十七年五月三日至同年月八日間
    之某日，於不詳地點，將其於九十五年十月二十六日在合作
    金庫商業銀行清泉崗簡易型分行（下稱合庫清泉崗分行）所
    開立，帳號為0000000000000號帳戶之存摺、
    金融卡及密碼資料，均交付予真實姓名、年籍均不詳之成年
    男子使用，而容許該人所屬不法犯罪集團成員藉該等帳戶資
    料以遂行恐嚇取財犯罪。該不詳姓名之成年男子於取得此等
    由乙○○所提供之帳戶資料後，即與共組不法犯罪集團之其
    他成員，先後均共同基於意圖為自己不法所有之犯意聯絡，
    分別皆以電話聯繫居於嘉義縣中埔鄉之金鎮及南投縣南投
    市之丙○○，以如附表所示之恫嚇手法，要求金鎮、丙○
    ○需匯款至乙○○所開設之前揭合庫清泉崗分行帳戶內，致
    使金鎮、丙○○均因而心生恐懼，各匯款合計新臺幣（下
    同）一萬零三十五元及二千二百四十元至乙○○所開設之前
    揭合庫清泉崗分行帳戶內。嗣經金鎮察覺情況有異，經報
    警處理，而循線查知上情。
二、案經金鎮訴由嘉義縣警察局中埔分局報告臺灣嘉義地方法
    院檢察署檢察官呈請臺灣高等法院檢察署檢察長令轉臺灣臺
    中地方法院檢察署檢察官偵查，暨臺中縣警察局豐原分局報
    請臺灣臺中地方法院檢察署檢察官偵查後，均提起公訴。
    理    由
一、按被告以外之人（包括證人、鑑定人、告訴人、被害人及共
    同被告等）於審判外之陳述雖不符刑事訴訟法第一百五十九
    條之一至之四等四條之規定，而經當事人於審判程序同意作
    為證據，法院審酌該言詞陳述或書面陳述作成時之情況，認
    為適當者，亦得為證據；當事人、代理人或辯護人於法院調
    查證據時，知有刑事訴訟法第一百五十九條第一項不得為證
    據之情形，而未於言詞辯論終結前聲明異議者，視為有前項
    之同意，同法第一百五十九條之五定有明文。立法意旨在於
    傳聞證據未經當事人之反對詰問予以核實，原則上先予排除
    ；惟若當事人已放棄反對詰問權，於審判程序中表明同意該
    等傳聞證據可作為證據；或於言詞辯論終結前未聲明異議，
    基於尊重當事人對傳聞證據之處分權及證據資料愈豐富，愈
    有助於真實發見之理念，且強化言詞辯論主義，使訴訟程序
    得以順暢進行，上開傳聞證據亦均具有證據能力。本件被告
    乙○○已於本院表示就被害人金鎮於警詢、偵查中及被害
    人丙○○於偵查中之言詞陳述內容並無異見，且同意作為證
    據（見本院卷第一七頁），經本院審酌此等陳述作成時之客
    觀狀況，並無任何遭不當施壓或干擾，亦未有事證顯示其有
    遭受不當取供之情形，因認以之作為本件之證據亦屬適當，
    依上開刑事訴訟法第一百五十九條之五第一項之規定，自得
    作為證據使用，合先敘明。
二、訊據被告乙○○固對上開合庫清泉崗分行帳戶為其於九十五
    年十月二十六日以本人名義所開立使用，後被害人金鎮、
    丙○○確實均於九十七年五月八日各有將所有之合計一萬零
    三十五元及二千二百四十元之款項匯至該合庫清泉崗分行帳
    戶內等情均坦白承認；惟矢口否認有何幫助恐嚇取財之犯行
    ，辯稱：伊之存摺、金融卡及書寫金融卡密碼「885000」之
    小抄係放在家中遺失，當時伊不知道存摺等物不見，故未報
    警，伊因怕忘記密碼，因此才以小抄寫下密碼，伊並未將帳
    戶資料交給不法集團云云。經查：
  (一)被害人金鎮、丙○○前揭如何因受恫嚇而將渠等所有之合
    計一萬零三十五元及二千二百四十元款項匯入被告乙○○所
    申設之上開合庫清泉崗分行帳戶等情，已據被害人金鎮、
    丙○○先後於警詢及偵查中均指述綦詳（見中埔分局警卷第
    一一頁至一六頁，偵字第一八０九六號卷第二０頁至第二一
    頁、第二四頁至第二五頁），並有被害人金鎮所提出中區
    農會電腦共用中心匯款委託書（證明聯）二紙與合作金庫商
    業銀行清泉崗簡易型分行九十七年十一月十二日合金清字第
    ０九七０００四０二五號函附之開戶基本資料及合作金庫銀
    行各類存款分戶交易明細表（存款經辦員保管）等件在卷可
    稽（見中埔分局警卷第一七頁，偵字第一八０九六號卷第八
    頁至第一五頁），足認被告所設立之上開合庫清泉崗分行帳
    戶確實已供作不法犯罪集團向被害人金鎮、丙○○恫嚇而
    取得財物所用甚明。
  (二)按一般社會常情，欲使用金融卡領取款項者，須於金融機構
    設置之自動櫃員機上依指令操作，並輸入正確之密碼，方可
    順利領得款項，由此可見，如非經帳戶所有人同意、授權並
    告知金融卡密碼等情況，單純持有金融卡之人，欲隨機輸入
    號碼而領取款項之機會，以晶片金融卡六位至十二位密碼之
    設計，不法之人任意輸入號碼而與正確之密碼相符者，機率
    微乎其微，且稍有社會歷練、經驗之人，均知金融卡應與其
    存摺、密碼分別保存，或者將密碼牢記心中，而不在任何物
    體上標示或載明密碼，以免徒增帳戶款項遭人持金融卡併同
    輕易得知之密碼盜領款項，被告乙○○於本件案發時已屆成
    年，前揭社會經驗常情，亦應為其所熟稔知悉，其豈有蓄意
    將密碼資料與晶片金融卡同置，而徒增帳戶款項遭人盜領之
    風險。況據被告於警詢、偵查中及本院審理時，均可輕易而
    不加思索說出金融卡密碼為「885000」（見豐原分局警卷第
    七頁，偵字第一八０九六號卷第二一頁，本院卷第一０頁反
    面），其對於金融卡自動櫃員機操作密碼既已熟背而了然於
    心，更無蓄意抄寫提款密碼，並與金融卡同置之必要。是被
    告上開辯稱：伊之存摺、金融卡及書寫金融卡密碼「885000
    」之小抄係放在家中遺失，伊因怕忘記密碼，因此才以小抄
    寫下密碼，伊並未將帳戶交給不法集團云云，顯然不足以採
    信。
  (三)又依上揭合作金庫商業銀行清泉崗簡易型分行九十七年十一
    月十二日合金清字第０九七０００四０二五號函附之合作金
    庫銀行各類存款分戶交易明細表（存款經辦員保管）所示（
    尤見偵字第一八０九六號卷第一０頁至第一四頁部分），被
    告乙○○於九十七年五月三日最後一次提領帳戶內款項二百
    零六元，存款結餘九十六元後，該帳戶自同年五月七日起隨
    即出現密集、異常存提款之紀錄，更有被害人金鎮、丙○
    ○遭詐欺匯款之情形，此帳戶紀錄之提領及結餘情形，核與
    一般幫助為財產犯罪之行為人通常於將金融機構帳戶資料交
    由犯罪集團成員使用前，會先將帳戶餘額提領至最低款項，
    旋即交付他人供作財產犯罪贓款匯入、提領之用等慣常作法
    適正相符，益徵本件確係被告主動將上開合庫清泉崗分行之
    存摺、金融卡與密碼資料交予他人使用，並非如其所辯解之
    遺失云云。
  (四)況以不法集團，若非確定該帳戶所有人不會報警或掛失止付
    ，伊等應不至於以該等帳戶資料從事於財產犯罪，以避免遭
    警循線追查或徒勞無功，是本件前揭不法集團成員，於向被
    害人金鎮、丙○○實行恐嚇取財犯行時，應確有把握該帳
    戶不會於短期內即遭帳戶所有人即被告乙○○為掛失止付，
    而此等確信，在該帳戶資料係拾得或遭竊取之情形，實無發
    生之可能，亦足認被告上開關於該帳戶資料係遺失之所辯，
    並不足以採認，本件應確係被告將前揭其所開設之合庫清泉
    崗分行帳戶之存摺、金融卡及密碼資料提供予不法集團成員
    使用無訛。
  (五)按刑法上之故意，分直接故意（確定故意）與間接故意（不
    確定故意），「行為人對於構成犯罪之事實，明知並有意使
    其發生者」為直接故意，「行為人對於構成犯罪之事實，預
    見其發生而其發生並不違背其本意者」為間接故意；一般人
    至銀行開設帳戶並非難事，如非因財產犯罪等不法目的，依
    常情並無捨棄自己帳戶而迂迴收受他人帳戶使用之理，是被
    告乙○○對於不法集團成員可能將其所提供之帳戶資料用來
    作為詐欺或恐嚇取財等財產犯罪之非法用途上，應有所預見
    ，且不違背其本意，其竟仍提供帳戶資料予不法集團成員使
    用，足見不法集團成員將被告交付之合庫清泉崗分行帳戶資
    料用來作為恐嚇取財之用，為被告所容認及允許。另查金融
    機構帳戶可供款項之存匯、提領，係一般人均可輕易申請開
    設，並無任何資格條件之限制，且金融存款帳戶，事關存戶
    個人財產權益之保障，其與存戶印鑑章、金融卡結合，專屬
    性、私密性更形提高；除非本人或與本人具密切關係之人，
    難認有何理由可自由流通使用該存摺、印章；一般人亦均有
    應妥為保管存摺及金融卡，以防止存摺及金融卡被他人冒用
    之認識，縱有特殊情況偶有將存摺、金融卡交付他人之需，
    亦必深入瞭解其用途後始行提供使用，實乃吾人日常生活經
    驗與事理；且存摺、金融卡等有關個人財產、身分之物品，
    如淪落不明人士手中，極易被利用為與財產犯罪有關之犯罪
    工具；而與他人於身分上不具密切關係之人，竟要求他人提
    供帳戶以為使用，此等行為，客觀上已屬可疑，且顯係供為
    某非正當資金進出使用，而隱瞞其流程及行為人身分曝光之
    不法意圖亦可預見；若此之社會現實，恆係一般人本於日常
    生活經驗即可體察，本件被告對此自亦難諉為不知，是被告
    提供其所開設之前揭合庫清泉崗分行帳戶資料時，應有幫助
    他人犯恐嚇取財罪之不確定故意，亦堪可認定。
  (六)綜此，被告乙○○所辯，無非事後飾卸之語，不足採信。是
    本件事證已臻明確，被告幫助恐嚇取財犯行應洵堪認定。
三、核被告乙○○所為：
  (一)查前開真實姓名、年籍均不詳之成年男子所屬不法犯罪集團
    成員，基於意圖為自己不法所有之犯意聯絡，以上述之方式
    ，先後撥打電話予被害人金鎮、丙○○，並致使被害人
    金鎮及丙○○均心生畏懼，因而交付本人之財物，該名不詳
    姓名之成年男子所屬不法犯罪集團成員所為，應皆係犯刑法
    第三百四十六條第一項之恐嚇取財罪。
  (二)被告乙○○提供上揭其所開設之合庫清泉崗分行帳戶之存摺
    、金融卡與密碼資料予該名不詳姓名、年籍之成年男子所屬
    不法犯罪集團成員，以之為恐嚇取財所用，係基於幫助他人
    犯恐嚇取財犯行之不確定故意，且所為屬恐嚇取財罪之構成
    要件以外之行為，核其所為則係犯刑法第三十條第一項、第
    三百四十六條第一項之幫助恐嚇取財罪。
  (三)被告乙○○幫助前揭不詳姓名、年籍之成年男子所屬不法犯
    罪集團成員犯恐嚇取財罪，為幫助犯，應依刑法第三十條第
    二項之規定減輕其刑。
  (四)被告乙○○以一交付行為，幫助該名不詳姓名、年籍之成年
    男子所屬不法犯罪集團成員先後對被害人金鎮、丙○○為
    恐嚇取財之犯行，其係以一行為觸犯二次幫助恐嚇取財罪名
    ，構成同種想像競合犯，依刑法第五十五條之規定，應從重
    以情節較重之對被害人金鎮所為之該次幫助恐嚇取財犯行
    論以一罪。
四、爰審酌被告乙○○明知其所提供之存摺、提款卡與密碼資料
    將有可能遭人供作財產犯罪之工具，竟仍執意將該等帳戶資
    料交付予不法份子使用，非惟幫助不法犯罪集團成員者遂行
    其財產犯罪之目的，同時使該等不法份子得以隱匿其真實身
    分，減少遭查獲之風險，愈使其肆無忌憚，助長犯罪之猖獗
    ，破壞社會秩序甚鉅；惟衡酌本件被害人金鎮、丙○○遭
    恐嚇取財而匯入被告所開設前述合庫清泉崗分行帳戶內之金
    額合計僅一萬二千二百七十五元，金額尚非至鉅，但被告犯
    後飾詞否認犯罪，缺乏對自己犯行悔悟之具體表現之犯罪後
    態度等一切情狀，量處如主文所示之刑，並諭知易科罰金之
    折算標準。
五、至被告乙○○所提供其申設之前開合庫清泉崗分行帳戶之存
    摺、金融卡，雖係被告所有並供其違犯本件犯罪所用之物，
    但並未據扣案，又無證據證明該等物件仍屬存在，為免滋生
    日後執行困難，爰不併予諭知沒收。再被告本件犯罪之型態
    為幫助他人犯恐嚇取財罪，因恐嚇取財之正犯是否屬於共同
    正犯，與被告應成立之罪名、刑責均無涉，為免累贅，爰不
    於主文欄諭知被告幫助「共同」恐嚇取財，均附此說明。
據上論斷，依刑事訴訟法第二百九十九條第一項前段，刑法第三
十條第一項前段、第二項、第三百四十六條第一項、第五十五條
、第四十一條第一項前段，刑法施行法第一條之一第一項、第二
項前段，判決如主文。
本案經檢察官甲○○到庭執行職務。
中    華    民    國    98    年    3     月    9     日
                  刑事第三庭  審判長法  官  周瑞芬
                                    法  官  李慧瑜
                                    法  官  陳思成
以上正本證明與原本無異。
如不服本判決應於收受判決後10日內向本院提出上訴書狀，並應
敘述具體理由；其未敘述上訴理由者，應於上訴期間屆滿後20日
內向本院補提理由書（均須按他造當事人之人數附繕本）「切勿
逕送上級法院」。
                                    書記官  吳詩琳
中    華    民    國    98    年    3     月    9     日
附錄論罪科刑法條
刑法第三百四十六條第一項
意圖為自己或第三人不法之所有，以恐嚇使人將本人或第三人之
物交付者，處六月以上五年以下有期徒刑，得併科一千元以下罰
金。
附表：
┌──┬──────┬───┬─────────┬────────┬───────┬───┐
│編號│  匯款時間  │被害人│匯款金額（新臺幣）│匯入被告之金融機│   恐嚇手法   │備  註│
│    │            │      │                  │構帳戶          │              │      │
├──┼──────┼───┼─────────┼────────┼───────┼───┤
│ 一 │97年05月08日│丙○○│2240元（以妻子陳秀│合作金庫商業銀行│恫嚇稱：須依指│      │
│    │某時        │      │鶯名義匯款）      │清泉崗簡易型分行│示將款項匯入所│      │
│    │            │      │                  │（帳號：00000000│指定之帳戶內，│      │
│    │            │      │                  │02003號）       │否則賽鴿將不予│      │
│    │            │      │                  │                │放回等語      │      │
├──┼──────┼───┼─────────┼────────┼───────┼───┤
│ 二 │97年05月08日│金鎮│合計10035元       │同上            │同上          │      │
│    │某時        │      │                  │                │              │      │
└──┴──────┴───┴─────────┴────────┴───────┴───┘


司法院資訊處製作；財團法人民間司法改革基金會備份。
